【裁判字號】    98,消債更,380
【裁判日期】    980731
【裁判案由】    更生事件
【裁判全文】
臺灣板橋地方法院民事裁定           98年度消債更字第380號
聲  請  人  甲○○
上列當事人因消費者債務清理事件聲請更生及延長保全處分，本
院裁定如下：
    主  文
更生及延長保全處分之聲請駁回。
聲請費用由聲請人負擔。
    理  由
一、按債務人與金融機構協商成立者，不得聲請更生或清算，但
    因不可歸責於己之事由，致履行顯有重大困難者，不在此限
    ；本條例施行前，債務人依金融主管機關協調成立之中華民
    國銀行公會會員辦理消費金融案件無擔保債務協商機制與金
    融機構成立之協商，準用前項之規定，消費者債務清理條例
    （下稱本條例）第151 條第5 項、第6 項分別定有明文。次
    按債務人不能清償債務或有不能清償之虞者，得依本條例所
    定更生或清算程序，清理其債務，本條例第3 條定有明文。
    末按聲請更生或清算不合程式或不備其他要件者，法院應以
    裁定駁回之，但其情形可以補正者，法院應定期間先命補正
    ，復為本條例第8 條所明定。
二、本件聲請意旨略以：聲請人於消費者債務清理條例施行前，
    曾依照中華民國銀行公會會員辦理消費金融案件無擔保債務
    協商機制，與最大債權銀行永豐商業銀行 (原臺北國際商業
    銀行)成立協商，約定聲請人自民國95年5月起，分80期，零
    利率，每月清償新臺幣（下同）34,393元，至全部清償為止
    ，惟因聲請人協商成立後平均每月收入從48,825元，驟減為
    36,300元，而協商金額高達34,393元，故聲請人每月收入扣
    除協商金額後，所剩已顯不足維持基本生活所需及負擔扶養
    親屬間費用，聲請人長期入不敷出，故不得已於繳納16期後
    於96年11月間毀諾，而此非債務人主觀惡意不履行協議，實
    係客觀上確有不可歸責於債務人之事由所致，爰依聲請裁定
    准予更生云云。
三、查本件聲請人主張其於消費者債務清理條例施行前，曾依照
    中華民國銀行公會會員辦理消費金融案件無擔保債務協商機
    制，與最大債權銀行永豐商業銀行 (原臺北國際商業銀行)
    成立協商，約定聲請人自民國95年5月起 ，分80期，零利率
    ，每月清償34,393元，至全部清償為止等情，業據永豐銀行
    提出協議書及無擔保債務還款計劃影本各1份為證（ 見本院
    卷第99、100頁） 。準此，本件聲請人依上開協商機制與最
    大債權金融機構協商成立後，再向本院聲請更生，尚須符合
    「不可歸責於己之事由致履行顯有重大困難」之要件，方為
    適法。
四、經查，聲請人固主張協商成立後平均每月收入從48,825元，
    驟減為36,300元，而協商金額高達34,393元，扣除每月必要
    生活支出為28,084元後 ，所剩僅餘8,216元，顯不足以清償
    協商金額，每月收入已無法同時支應每月必要支出及償還協
    商金額等語，然而，本院審酌下情，認聲請人並無不能履行
    協商條件之情事：
(一)就本件聲請人之清償資力而言：
 1. 按聲請既人負債大於資產，食衣住行，本應較一般人節約支
    出，自應以行政院主計處公佈之98年度臺北縣省低收入戶每
    人每月最低生活費用為10,792元作為計算標準，蓋消費者債
    務清理條例所定債務清理程序之立法精神，並非維持債務人
    過去慣常之寬裕生活，而係重新檢視消費行為樽節支出，故
    聲請人既已有不能清償之事由，生活消費程度自應受有限制
    ，每月生活開支，自不能與一般人等量齊觀。例如：不得乘
    坐計程車，不得出入三星級以上之飯店、餐廳等，除有絕對
    必要性支出之外，自當縮衣節食，刻苦生活、優先誠實履行
    清償債務之責，職是，超過此部份之生活支出，即難謂係必
    要支出，而應予剔除。查依債務人提出之96年度及97年度綜
    合所得稅各類所得資料清單記載，該兩年度之所得總額分別
    為435,600元 (96年度)、435,600元 (97年度)，惟查聲請人
    自承任職於華西街擔仔麵有限公司，且該各類所得資料清單
    記載收入尚未包括聲請人之各類獎金及年終獎金收入在內，
    自難以之認定聲請人每月之實際收入，應以聲請人自陳協商
    時之收入每月約48,825元為真實，此有聲請人陳報狀及永豐
    銀行提出債務人收入切結證明書附卷可按 (見本院卷第11頁
    、第102頁)。又債務人固主張主張協商成立後平均每月收入
    從48,825 元，驟減為36,300元 ，而協商金額高達34,393元
    ，扣除協商金額後，每月剩餘顯不足以維持聲請人及扶養親
    屬間最低基本生活所需等語。然查，就其每月實際收入數額
    減少為36,300元部分，則聲請人僅以前揭財政部96年度及97
    年度綜合所得稅各類所得資料清單為憑，未據其提出其他相
    關事證具體釋明，無從使本院判斷其每月實際收入數額及聲
    請人陳述之真實性，再查，該各類所得資料清單記載收入尚
    未包括聲請人之各類獎金及年終獎金收入在內，自難以之認
    定聲請人每月之實際收入，已如前述，本院復參酌聲請人提
    出其臺灣新光商業銀行薪資轉帳帳戶影本顯示，聲請人協商
    成立後自96年5月7日起至96年11月5日毀諾當月時止 ，每月
    均固定受領薪資轉帳數額為43,538元 (見本院卷第19頁至第
    21頁，聲請人薪資轉帳帳戶明細) ，甚至於毀諾後之次月即
    96年12月間亦受領薪資43,538元 、97年1月間亦受領薪資二
    筆分別為為43,538元 (97年1月4日)、88,538元 (97年1月31
    日)( 見本院卷第21頁)等情，堪認聲請人協商成立後至96年
    11月間毀諾時之每月薪資收入均屬穩定而無變動，對聲請人
    之清償能力尚不生影響，從而，聲請人主張伊有收入降低致
    履行協商條件顯有重大困難云云，實難憑信。
 2. 再查，聲請雖另主張每月支出其配偶汪淑菁、子女趙怡亭等
    人扶養費用共計17,292元 (10,792+6,500)等語。惟查 ，本
    案情形，聲請人未提出事證具體釋明其扶養親屬間有何不能
    維持生活而有受聲請人扶養之必要性，復未提出「每月給予
    配偶及子女生活費用17,292元之支出證明文件」，且於本院
    裁定命其補正後，亦未據其提出相關釋明文件等情，即難謂
    已盡其協力解明事證義務，自無從使本院審酌其陳述之真實
    性，從而，聲請人所陳每月固定支出扶養費用為17,292元等
    情是否屬實，已非無疑問，應予剔除。綜上所述，本件以聲
    請人每月實際收入至少為43,538元，若加計各類獎金後更高
    達約48,000元，扣除以前揭每人每月最低生活費用為10,792
    元計算，每月仍有剩餘32,746元至37,208元不等，可知聲請
    人每月所得自足供聲請人維持基本生活所需並同時支應每月
    協商金額為34,393元。要之，聲請人主張伊有收入不足支應
    協商還款金額，亦即履行協商條件顯有重大困難云云，亦不
    足採。
(二)就本件聲請人所陳不可歸責於己事由而言：
 1. 按消費者債務清理條例第151條第5項、第6項規定之「 但因
    不可歸責於己之事由，致履行顯有重大困難者，不在此限」
    ，其立法意旨係基於債務清償方案成立後，應由債務人誠實
    遵守信用履行協商還款條件，惟於例外情形下發生情事變更
    ，在清償期間收入或收益不如預期，致該方案履行困難甚或
    履行不能，因不可歸責於己之事由，始能聲請更生或清算。
    此規範意旨在避免債務人任意毀諾已成立之協商，濫用更生
    或清算之裁判上債務清理程序。蓋以債務清償方案係經當事
    人行使程序選擇權所為之債務清理契約，債務人應受該成立
    之協議所拘束。債務人既已與金融機構協商成立，如認該協
    商方案履行有其他不適當情形，自仍應再循協商途徑謀求解
    決。又所謂不可歸責於己之事由，係指出於非己身所能控制
    之自然力或其他人為事由，具有猝然性而不能預知，非人力
    所能參與或所能阻止，而陷於不能履行承諾償還自己之債務
    者而言，例如：
  1.債務人於履行清償期間遭逢重大意外災害，如車禍、火災、
    或罹患重大不治之惡疾而喪失工作能力。
  2.債務人負擔家計生活之職業工作，突然非自願性失業，而可
    預見的、持續性的無法就業謀生。
  3.因遭逢不可抗力之天然災害，如地震、颱風、水災而因其損
    害甚鉅致無力清償等情事。
 2. 查本案情形，聲請人故主張協商成立後於96年間聲請人每月
    收入驟降為約36,300元，並提出其財政部96年度及97年度綜
    合所得稅各類所得資料清單為憑，故聲請人不得已於繳納16
    期後於96年11月間毀諾云云。然查，聲請人對其經濟狀況、
    家庭收支情形應知之綦詳，理應於協商時評估可否履行協商
    條件之情事，聲請人當時盱衡其經濟狀況，猶簽署協商協議
    書，同意最大債權銀行即永豐銀行之無擔保債務還款計劃，
    縱因收入扣除支出後不敷償還，亦屬聲請人於協商時可得預
    見，難謂有何出於非己身所能控制之自然力或其他人為事由
    ，具有猝然性而不能預知，非人力所能參與或所能阻止，而
    陷於不能履行承諾償還自己之債務情事。換言之，聲請人於
    協商時既已明知其收入數額，以及將來可能支出之用途，仍
    同意承諾原協商條件，當非無充分考量籌措資金來源之規劃
    ，自不得再以同一原因反覆爭執。另參酌聲請人協商成立後
    後 ，甚至更依約自95年5月間起履行16期之時間，益徵事實
    上依聲請人事後之履行情形亦可證明其先前擬定之還款計畫
    亦頗為可行。則聲請人主張收入不足支應協商還款金額，有
    不可歸責之事由云云，即屬無據，不足採認。
五、綜上所陳，聲請人既無不可歸責於己致履行顯有重大困難之
    事由，又無不能清償之情事，而向本院聲請更生，應屬聲請
    更生之要件不備，且該欠缺又屬無從補正，依首揭條文之意
    旨，自應駁回其更生之聲請，又本件更生之聲請既經駁回，
    則聲請人於 98年7月29日所為延長保全處分之聲請即失所附
    麗，應一併駁回，爰裁定如主文。
中    華    民    國    98    年    7    月    31   日
                  民事第三庭  法  官    徐玉玲
上為正本係照原本作成
如不服本裁定，應於裁定送達後10日內，以書狀向本院提出抗告
，並繳納抗告費新臺幣1千元
中    華    民    國    98    年    7    月    31   日
                              書記官    陳靜怡


司法院資訊處製作；財團法人民間司法改革基金會備份。
